臺灣桃園地方法院刑事判決　　　　　　　100年度易字第795號
公　訴　人　臺灣桃園地方法院檢察署檢察官
被　　　告　江英龍
上列被告因重利案件，經檢察官提起公訴（99年度偵字第24366
號、第27542號），本院判決如下：
    主  文
江英龍趁他人急迫貸以金錢，而取得與原本顯不相當之重利，共
罪，均累犯，各處有期徒刑月，如易科罰金，各以新臺幣壹
仟元折算壹日。應執行有期徒刑柒月，如易科罰金，以新臺幣壹
仟元折算壹日。
    事  實
一、江英龍於民國92年間因竊盜案件，經臺灣板橋地方法院以96
    年度易字第333 號判決判處有期徒刑5 月，並宣告緩刑2 年
    確定，又經臺灣板橋地方法院以97年度撤緩字第58號裁定撤
    銷緩刑確定，應入監執行。嗣經減刑為有期徒刑2 月15日，
    於98年4 月13日易科罰金執行完畢。再於96年間因竊盜案件
    ，經本院以96年度桃簡字第1383號判決判處有期徒刑6 月確
    定，復於同年間因竊盜案件，經本院以96年度審易字第170
    號判決判處有期徒刑3 月確定，上開2 罪接續執行，於97年
    3 月21日入監執行，於97年9 月3 日因易科罰金繳清執畢出
    監。詎仍不知悔改，基於乘他人急迫貸以金錢而取得與原本
    顯不相當重利之犯意，於99年3 月及4 月間，分別趁潘春玉
    經濟困難亟需用錢之際，在桃園縣大園鄉青埔某工地內，借
    款20000 元與潘春玉，利息約定為10000 元計算2000元利息
    ，1 個月為1 期，年利率則為百分之240 【計算式：月利率
    （4000÷20000 ）×100 ＝20，年利率為20×12＝240 】，
    然嗣後江英龍向潘春玉收取之利息為每月10000 元收取2500
    元，以1 個月為1 期，年利率為百分之300 【計算式：月利
    率（5000÷20000 ）×100 ＝25，年利率為25×12＝300 】
    ；趁潘文福亟需用款之際，在桃園縣大園鄉青埔某工地內，
    將欲貸予潘文福之款項10000 元交由潘春玉轉交，利息約定
    為10000 元計算2000元利息，1 個月為1 期，年利率則為百
    分之240 【計算式：月利率（2000÷10000 ）×100 ＝20，
    年利率為20×12＝240 】，然嗣後江英龍向潘文福收取之利
    息為每月10000 元收取2500元，以1 個月為1 期，年利率為
    百分之300 【計算式：月利率（2500÷10000 ）×100 ＝25
    ，年利率為25×12＝300 】；趁陳聰明因積欠房東租金而需
    錢孔急之際，於陳聰明位在桃園縣大園鄉○○路○ 段705 住
    處，貸予陳聰明新台幣（下同）20000 元，並約定每月利息
    為2000元，以1 個月為1 期，年利率為百分之120 【計算式
    ：月利率（2000÷20000 ）×100 ＝11，年利率為10×12＝
    120 】；嗣江英龍分別於99年6 月自陳聰明處收取利息6000
    元、自潘春玉處收取4 個月利息共20000 元、自潘文福處收
    取4 個月利息共10000 元，各取得與原本顯不相當之重利。
    迨99年8 月27日13時許，因不知情之李傳明受江英龍委託至
    潘春玉桃園縣大園鄉○○路○ 段707 號住處，向潘春玉收取
    潘文福之欠款，經潘春玉向警方報案，警方於上開時、地當
    場查獲李傳明，始悉上情。
二、案經潘春玉、潘文福訴由桃園縣政府警察局大園分局報請暨
    陳聰明訴由臺灣桃園地方法院檢察署檢官偵查起訴。
    理  由
壹、程序部分：
一、按偵查中檢察官為蒐集被告犯罪證據，訊問證人旨在確認被
    告嫌疑之有無及內容，與審判期日透過當事人之攻防，調查
    證人以認定事實之性質及目的有別。偵查中訊問證人，法無
    明文必須傳喚被告使之得以在場；刑事訴訟法第248條第1項
    前段雖規定「如被告在場者，被告得親自詰問」，事實上亦
    難期被告有於偵查中行使詰問權之機會。此項未經被告詰問
    之被告以外之人於偵查中向檢察官所為之陳述，依刑事訴訟
    法第159條之1第2項之規定，原則上屬於法律規定為有證據
    能力之傳聞證據，於例外顯有不可信之情況，始否定其得為
    證據。是得為證據之被告以外之人於偵查中向檢察官所為之
    陳述，因其陳述未經被告詰問，應認屬於未經合法調查之證
    據，非為無證據能力，而禁止證據之使用。此項詰問權之欠
    缺，非不得於審判中由被告行使以補正，而完足為經合法調
    查之證據（最高法院97年度台上字第356 號判決意旨參照）
    。經查本件證人陳聰明、潘春玉、潘文福等人業於本院審理
    時到庭證述，經檢察官與被告行交互詰問，已然保障被告憲
    法上訴訟權，渠等於偵查中向檢察官所為之證述，自有證據
    能力。
二、第按被告以外之人於審判外之陳述，雖不符刑事訴訟法第15
    9條之1至第159條之4之規定，而經當事人於審判程序同意作
    為證據，法院審酌該言詞陳述或書面陳述作成時之情況，認
    為適當者，亦得為證據。當事人、代理人或辯護人於法院調
    查證據時，知有第159條第1項不得為證據之情形，而未於言
    詞辯論終結前聲明異議者，視為有前項之同意，刑事訴訟法
    第159 條之5 定有明文。查本件被告於言詞辯論終結前，對
    於證人陳聰明、潘春玉、潘文福、李傳明等人於警詢指述、
    偵查中證述，均未就證據能力聲明異議，本院審酌該等供述
    證據之取得過程並無瑕疵，與本案待證事實間復具有相當之
    關聯性，以之為本案證據並無不當，自得採為本件認定犯罪
    事實之基礎。
三、末按私人以錄音、錄影之行為所取得之證據，應受刑法第31
    5 條之1 與通訊保障及監察法之規範，私人違反此規範所取
    得之證據，固應予排除；然監察他人之通訊，如係監察者為
    通訊之一方或已得通訊之一方事先同意，而非出於不法目的
    者，不罰，通訊保障及監察法第29條第3 款規定至明。是以
    ，私人之錄音、錄影，如係監察者為通訊之一方或已得通訊
    之一方事先同意，又非出於不法目的者，既非法所不許，其
    錄音、錄影所存取之聲音、影像等內容，即難謂係違法取得
    之證據而排除其證據能力（最高法院99年度台上字第1648號
    、98年度台上字第5539號判決意旨參照）。本件被告所提供
    與證人陳聰明之錄音光碟，係私下將其與證人陳聰明之對談
    內容錄下，屬私人取得之證據無疑，揆諸前開說明，被告既
    係通訊之一方，且無證據證明對話內容有以強暴、脅迫或其
    他不正方法取得，該錄音光碟內容自有證據能力，公訴人主
    張無證據能力等語，尚屬無據。
貳、實體部分：
一、訊據被告江英龍固坦承有分別貸予事實欄所述金額予證人陳
    聰明等人，惟矢口否認有何重利之犯行，辯稱：借款時未與
    證人陳聰明等人約定利息，總共自證人陳聰明處取得26000
    元，係因證人陳聰明另於99年7 月間再向伊借款7000元；另
    伊僅向證人潘春玉及潘文福共取回28000 元，不知道李傳明
    有去向證人潘春玉取款云云。經查：
  (一)按刑法第344 條重利罪成立之要件為乘人急迫、輕率或無經
    驗，貸以金錢或其他物品；取得與原本顯不相當之重利。在
    第一條件，係指明知他人出於急迫、輕率或無經驗，而利用
    機會故為貸與，在第二條件，係指就原本利率、時期核算及
    參酌當地之經濟狀況，較之一般債務之利息，顯有特殊之超
    額者而言，最高法院27年上字第520 號判例參照。而刑法重
    利罪所稱乘他人急迫，係指明知他人急迫而利用機會故為貸
    與者而言。至與原本顯不相當之重利，係指就原本利率、時
    期核算及參酌當地之經濟狀況，較之一般債務之利息，顯有
    特殊之超額者而言。（最高法院71年度台上字第8115號、88
    年度台上字第2396號判決意旨參照）。
  (二)證人陳聰明於本院審理時證稱：99年間因工地很難領錢，工
    錢不足，且已積欠2 、3 個月房租，被告說有錢可以借伊，
    伊就向被告借10000 元，被告有表示10000 月每月收取2000
    元之利息，總共有給被告6000元利息等語，於偵查中證稱：
    99 年4月間因收入很少，被告說有錢可以借伊，就在桃園縣
    大園鄉○○路家中向被告借20000 元，利息約定1 個月2000
    元，99年6 月有給被告6000元利息等語；證人潘春玉於偵查
    中證稱：99年4 月向被告借20000 元，當時約定借錢10000
    元，利息1 個月為2000元，後來收利息時為2500元，伊有還
    本金20000 元，4 個月利息20000 元，當時被告知道伊經濟
    困難，主動聯繫伊胞兄即證人潘文福詢問是否借款等語；證
    人潘文福於本院審理時證稱：99年3 、4 月間因工地領薪水
    不正常，手頭不方便，有向被告借10000 元，每個月為1 期
    ，每10000 元收取2500元利息，伊總共給付被告4 期計1000
     0元利息，本金則尚未償還。當時因為信用不佳，無法向銀
    行借款等語，於偵查中證稱：伊跟被告在青埔工地借10000
    元，後來被告跟伊收1 個月利息2500元，伊還4 期利息共計
    10000 元，本金尚未返還等語（見本院100 年度易字第795
    號卷，第60至61頁；99年度偵字第24366 號卷，第119 至
    121 頁），證人陳聰明、潘春玉、潘文福等人與被告素無怨
    隙，應無誣陷被告之理，且渠等於審理及偵查中所述大致相
    符，證述內容當屬可信。參以現下為低利率時代，銀行定期
    或活期存款利率均甚低，縱係向銀行申辦信用卡、現金卡或
    個人信用貸款，其利率亦不超過年利率百分之20，此為週知
    之理，然被告借款予證人陳聰明之利息年利率達百分之120
    ，借款予證人潘春玉、潘文福之利息年利率更達百分之240
    （計算式詳如事實欄所載），審酌證人陳聰明、潘春玉、潘
    文福等人若非需錢孔急，豈會接受超過一般銀行商號之放款
    利息，且向銀行或其他合法業者借款，需備妥財務資料以證
    明還款能力，辦理手續又須費相當時日，對需錢孔急之人通
    常緩不濟急，借款人若非出於急迫，豈會在條件苛刻之情況
    下仍執意借款，而被告在證人陳聰明、潘春玉、潘文福向其
    借款之際，向渠表示將收取高額利息，該3 人竟不為反對表
    示，益證必是有急迫原因始為接受上述借款條件，而此為被
    告於借款時所明知。再者，依證人上開證述內容以觀，被告
    確分別自證人陳聰明、潘春玉、潘文福處各收取6000元、20
    000 元、及10000 元之利息，其利率分別為年息百分之120
    及240 ，已如上述，本院參酌民間利息通常為月息2 、3 分
    （即2%、3%），為一般有民間資金往來經驗者所熟知，且相
    關報章雜誌對銀行及民間利息之起落，亦時有報導，此為公
    眾週知之事實，足見被告所收取利息與民間信用借貸一般利
    率比較，顯不相當，灼然甚明；如相較於目前銀行之放款利
    率高出百倍，亦數十倍於民法所規定之最高年利率百分之20
    ，屬顯不相當之重利。因之，被告乘證人陳聰明、潘春玉、
    潘文福急迫之情況貸予金錢而取得與原本顯不相當之重利之
    事實，洵堪認定。至證人陳聰明固另於偵查中證稱：99年9
    月被告有向伊要10000 元利息，但該10000 元利息伊沒有給
    被告等語（見99年度偵字第24366 號卷，第121 頁），然按
    刑法第344 條之重利罪屬結果犯，該罪之成立以行為人取得
    與原本顯不相當之重利結果為前提，縱有約定顯不相當重利
    ，若行為人最終未取得，仍不能以重利罪相繩，是以證人陳
    聰明既以證稱該10000 元利息並未交付，則此部分當無法列
    入被告自陳聰明取得之利息數額，附此指明。
  (三)按證人之陳述有部分前後不符，或相互間有所歧異時，究竟
    何者為可採，法院仍得本其自由心證予以斟酌，非謂一有不
    符或矛盾，即應認其全部均為不可採信（最高法院74年台上
    字第1599號判例可供參照）。證人潘春玉於本院審理時固證
    稱：伊所借本金是10000 元，利息是18000 元，本金與利息
    共還被告28000 元等語（見100 年度易字第795 號卷，第58
    頁反面），然佐以證人潘春玉於偵查中證稱：99年與證人潘
    文福一起向被告借錢，伊向被告借20000 元，證人潘文福借
    10000 元等語（見99年度偵字第24366 號卷，第119 頁），
    證人潘文福於本院審理時證稱：證人潘春玉應係向被告借款
    20000 元等語（見100 年度易字第795 號卷，第60頁反面）
    ，況被告於警詢及本院準備程序中對借款予證人潘春玉、潘
    文福共30000 元乙節，亦自承在卷（見99年度偵字第24366
    號卷，第107 頁；100 年度審易字第661 號卷，第29頁反面
    ），審酌被告為實際放款之人，對於貸放之數額應最為知悉
    ，且證人潘文福與潘春玉分屬兄妹，又共同向被告借款，對
    於證人潘春玉所借款項之數額當無誤認之虞，況證人潘春玉
    於本院作證之時距偵查已逾1 年，記憶未若偵查時鮮明亦屬
    合理，是以本件證人潘春玉所借款項應係20000 元。又關於
    證人潘春玉所繳付被告之利息數額，其既證稱每10000 元收
    取2500元之利息，審酌證人潘春玉借款金額為20000 元，以
    此方式計算每月利息應為5000元，況其復證稱有還被告4 月
    利息，則數額為20000 元應屬無誤，此亦與其警詢及偵查中
    所述相符。至99年7 月25日被告向證人潘春玉收取之28000
    元部分，查證人潘春玉雖一再表示係利息數額，然參以證人
    潘春玉逐月給付利息予被告，而衡情本金部分亦會陸續返還
    ，是否因陸續返還本金後，導致利息收取數額及本利總和有
    所變化，或該28000 元是否另含有證人潘文福之借款，未見
    證人潘春玉陳明，是以其於本院所述利息18000 元等語，尚
    非可採。
  (四)被告固以前揭情詞置辯，然證人李傳明於偵查中證稱：99年
    8 月27日有受被告委託至桃園縣大園鄉○○路○ 段707 號之
    證人潘春玉住處，向證人潘春玉收款項12500 元，之前有跟
    被告去收過錢等語，證人潘春玉於警詢中指稱；99年8 月27
    日13時，李傳明前來伊住處，要收取證人潘文福所應返還之
    12500 元等語（見99年度偵字第24366 號卷，第19頁、第33
    頁），足認證人李傳明當日所欲收取之12500 元係證人潘文
    福應繳納之款項，且佐以證人潘文福僅向被告借款10000 元
    ，然證人李傳明收取之金額卻為12500 元，明顯與本金數額
    不符，被告所辯未收利息云云，已難遽信。被告固辯稱伊未
    委託證人李傳明前往證人潘春玉住處收錢云云，惟證人李傳
    明於警詢中指述及偵查中證稱：收款後伊未平分到錢，只是
    被告打電話給伊，請伊幫忙拿錢。不知道證人潘春玉說向被
    告借20000 元，利息本金還40000 元之事，不知道被告放款
    利息如何算，被告說多少伊就收多少等語（見99年度偵字第
    24366 號卷，第5 頁、第32至34頁），因之證人李傳明既未
    因前往收款取得何好處，亦對被告放款細節不清楚，堪認收
    款乙事與證人李傳明毫無干係，若非被告委託其前往證人潘
    春玉住處收款，證人李傳明豈會擅作主張前去收款，被告所
    辯不知道證人李傳明前往向證人潘春玉收款云云，洵無可採
    。抑且，證人潘文福業已給付被告4 期利息共10000 元，已
    如前述，以證人潘文福借款時間為99年3 月間，證人李傳明
    受託收款時間為同年8 月間，而4 月至7 月間之利息以每月
    2500元計算後，恰為10000 元，堪認證人潘文福前所述已給
    付10000 元利息，尚非虛妄，另證人潘文福亦證稱本金尚未
    歸還等語，審酌借款之人對於借款之清償與否最為在意，倘
    就借款已清償完畢，豈會一再表明尚積欠若干本金未償還，
    是以證人潘文福所稱本金迄未歸還，應屬可信，是以，99年
    8 月份利息以本金計算後亦係2500元，加計證人潘文福尚積
    欠之本金10000 元後為12500 元，足認證人李傳明於99年8
    月27日所收取之金額實係證人潘文福積欠之本金10000 元、
    利息2500元，是被告所辯未向證人潘文福收取利息，顯非可
    採。再者，證人潘春玉已證稱於99年7 月間被告有向其收取
    28000 元，此亦為被告所不否認，顯見被告收取28000 元之
    日期，先於證人李傳明前往證人潘春玉住處收取12500 元，
    依此，被告於偵查中供陳：證人潘春玉、潘文福返還伊2800
    0元之時間係在證人李傳明向渠等收款之後云云（見99 年度
    偵字第24366 號卷，第113 頁），顯屬無稽，依此而論，被
    告若無收取高額利息之行為，於99年7 月間收取28000 元後
    ，豈會再委由證人李傳明向證人潘春玉收取12500 元，蓋以
    證人潘春玉、潘文福所欠金額總額為30000 元乙情觀之，被
    告前後收款之數額為40500 元【計算式：28000 ＋12500 ＝
    40500 】，遠多於證人潘春玉、潘文福所借款項總額，被告
    確有收取利息之行為，當屬無疑。況被告若未以重利剝削證
    人潘春玉、潘文福等人，渠等焉會向警方求助，蓋欠債還錢
    理所當然，若被告未曾向證人潘春玉、潘文福收取高額利息
    ，證人潘春玉豈會僅因欠款糾紛而報案處理，必係受高額利
    息剝削而不得已求助員警，是被告辯解洵屬卸責之詞。
  (五)另被告辯稱證人陳聰明復向其借款7000元繳納房租，是以證
    人陳聰明始陸續返還26000 元云云，並提供其與證人陳聰明
    之錄音光碟為據。經本院勘驗上開光碟顯示，被告多次提及
    證人陳聰明有借款7000元繳房租乙事，且錄音背景有多人在
    現場，人員間談話不甚清楚，主要是被告在主導詢問有無收
    利息，有本院勘驗筆錄在卷可查（見100 年度易字第795 號
    卷，第75頁），就錄音內容細繹之，大多為被告欲一再確認
    該7000元是另行借貸之事，然證人陳聰明卻未為相應之回覆
    ，衡情若該7000元果係證人陳聰明另次所借，審酌證人陳聰
    明應未知悉與被告之對話遭錄音，蓋若被告欲取得有利之證
    據，以書面方式必優於錄音，矧以錄音內容是否清晰尚屬未
    定，不若以書面載明之方式清楚可見，足認被告應係趁機將
    對話內容錄下，否則若需確認證人陳聰明有另行借款7000元
    ，以書面即可，何須迂迴以錄音方式為之，從而，證人陳聰
    明在不知悉遭錄音之情形下，應無須否認借款，然其均未明
    確表示99年7 月間有向被告另借得7000元，況依光碟錄音內
    容譯文所示，證人陳聰明表示該7000元係真實年籍姓名不詳
    ，署名「何大哥」之友人要找被告借款，業已表明非伊所借
    ，顯見被告所辯實屬無據。
二、綜上，本件事證明確，被告辯解洵無足採，被告犯行可堪認
    定，應予依法論科。
三、論罪科刑：
    核被告所為，係犯刑法第344 條之重利罪。而按刑法第344
    條之重利罪，其構成要件為乘他人急迫貸以金錢，而取得與
    原本顯不相當之重利，因此其行為必須同時有以金錢及取得
    重利等2 項要件，是以倘為單一之貸款行為，而其後續有多
    次之收取重利行為，因後續之多次收取重利行為，僅係屬於
    同一重利犯行狀態之繼續，且因只有一個貸以金錢之行為，
    故僅能論以單一之重利行為。被告於借貸金錢予證人潘春玉
    、潘文雄後，雖向渠2 人多次收取利息，惟依前揭說明，各
    次收取利息之行為仍應各評價為一行為。另按刑事法若干犯
    罪行為態樣，本質上原具有反覆、延續實行之特徵，立法時
    既予特別歸類，定為犯罪構成要件之行為要素，則行為人基
    於概括之犯意，在密切接近之一定時、地持續實行之複次行
    為，倘依社會通念，於客觀上認為符合一個反覆、延續性之
    行為觀念者，於刑法評價上，即應僅成立一罪。學理上所稱
    集合犯之職業性、營業性或收集性等具有反複特質之犯罪均
    屬之，例如經營、從事業務、收集、販賣、製造、散布等行
    為概念者是（最高法院95年度台上字第1079號判決意旨參照
    ）。依此，所謂集合犯，係指刑事法上按本質上具有反覆、
    延續實行特徵之犯罪行為態樣，立法時予以特別歸類，定為
    犯罪構成要件之行為要素者，始於刑法評價上認僅成立一罪
    ，並就具有重複特質之犯罪列舉職業性、營業性或收集性等
    行為概念者是，惟本案被告本件犯行均係在95年7 月1 日刪
    除刑法第345 條常業重利罪後，已不再就有關反覆實施之常
    業重利犯行，定為犯罪構成要件之行為要素，且刑法第34 4
    條重利罪，其構成要件為「乘他人急迫、輕率、無經驗貸以
    金錢或其他物品，而取得與原本顯不相當之重利」，立法時
    並未將上開具有重複特質之職業性、營業性、收集性、或經
    營、從事業務、收集、販賣、製造、散布等行為概念，定為
    刑法344 條本罪之犯罪構成要件之行為要素，即刑法第344
    條重利罪並未於立法時予以特別歸類為集合犯。是以被告上
    開3 次重利犯行，行為互異，犯意各別，應論予數罪併罰。
    被告前曾受如事實欄所載罪刑宣告及刑之執行完畢情形，有
    臺灣高等法院被告前案紀錄表在卷可考，其於前案有期徒刑
    執行完畢後，5 年以內故意再犯本件有期徒刑以上刑之3 罪
    ，均為累犯，均應依刑法第47條第1 項規定加重其刑。爰審
    酌被告素行欠佳，僅因貪圖賺取利息，對迫於窘境借款之人
    猶收取高額利息，擾亂社會金融秩序非輕，犯後尚矯飾卸責
    ，所得不法利益非鉅，對被害人造成之損害亦非嚴重，及其
    智識、手段等一切情狀，各量處如主文所示之刑，並定其應
    執行之刑。又犯最重本刑為5 年以下有期徒刑以下之刑之罪
    ，而受6 月以下有期徒刑或拘役之宣告者，得以1000元、20
    00元或3000元折算1 日，易科罰金；第1 項至第4 項及第7
    項之規定，於數罪併罰之數罪均得易科罰金或易服社會勞動
    ，其應執行之刑逾6 月者，亦適用之，刑法第41條第1 項、
    第8 項分別定有明文。是以，本件被告所犯各罪之宣告刑均
    得易科罰金，縱定執行刑後超過有期徒刑6 月，亦得就該執
    行刑為易科罰金之宣告，附此指明。
四、據上論斷，應依刑事訴訟法第299 條第1 項前段，刑法第
    344 條、第47條、第51條第5 款、第41條第1 項、第8 項，
    刑法施行法第1條之1第1項、第2項前段，判決如主文。
本案經檢察官張聰耀到庭執行職務。
中    華    民    國   100    年    12    月    20    日
                  刑事第十三庭 審判長 法  官  蔡虔霖
                                      法  官  葉韋廷
                                      法  官  張宏任
如不服本判決應於收受判決後10日內向本院提出上訴書狀，並應
敘述具體理由。其未敘述上訴理由者，應於上訴期間屆滿後20日
內向本院補提理由書(均須按他造當事人之人數附繕本)「切勿逕
送上級法院」。
以上正本證明與原本無異。
                                      書記官  陳美宜
中    華    民    國   100    年    12    月    20    日